【裁判字號】    90,台非,17
【裁判日期】    900112
【裁判案由】    賭博
【裁判全文】
最高法院刑事判決                                    九十年度台非字第一七號
    上訴人  最高法院檢察署檢察總長
    被  告  壬○○
            辛○○
            庚○○
            丙○○
            乙○○
            甲○○
            己○○
            丁○○
            戊○○
            癸○○
右上訴人因被告等賭博案件，對於台灣南投地方法院中華民國八十九年二月二日第二
審確定判決（八十八年度簡上字第七一號，起訴案號：台灣南投地方法院檢察署八十
八年度偵字第一五一八、一七○四、二四七一號），認為違法，提起非常上訴，本院
判決如左：
    主  文
上訴駁回。
    理  由
非常上訴理由稱：「按判決不適用法律者為違背法令，為刑事訴訟法第三百七十八條
所明定。又刑法第二百六十六條第一項賭博罪，以在公共場所或公眾得出入之場所賭
博財物為成立要件。本件檢察官以壬○○、庚○○基於常業之犯意，僱請己○○、辛
○○為會計，丁○○為現場開分員，負責幫客人兌換金錢、代幣等工作。自八十八年
一月間起至同年三月十一日止，於其開設之親子遊藝場公眾得出入場所，先擺設電動
賭博機具有喜從天降三台、滿貫大亨八台、水果森林十四台、海紳士五台、賓果連線
三台、以君一台、車馬砲一台、超級櫻花二台、幸運葫蘆等共三十八台，供與特定人
賭博，第一次為警於八十八年一月二十五日查獲。後再次擺設電動賭博機具有喜從天
降二台、超級櫻花二台、海貫大亨五台、大滿貫二台、水果森林四台、百萬雄兵一台
、海紳士五台共二十一台，再供與特定人賭博，復為警於八十八年三月十一日查獲。
其賭博之方式，為參與賭博之人，每人以新台幣（下同）五比一之方式換取代幣，輸
贏一至數百倍不等。賭客若贏，可將贏得之分數，以上述方式兌換代幣，或贏得彩券
而據以換取文具或各種獎品，並以之為常業。先於第一次查獲時，適有賭客即被告彭
鼎好（已另案判處賭博罪確定）、戊○○、癸○○等人在場賭博被查獲，並扣得電動
機具ＩＣ板三十八塊、賭資三千七百七十元、代幣四萬零三十枚、彩票一千八百張、
電子鍋等獎品及監視器四組。第二次查獲時適有賭客即被告乙○○、丙○○、甲○○
等在場賭博，並扣得電動賭博機具二十一台、ＩＣ板二十一塊、賭資七千三百七十五
元、代幣六百枚、帳冊、皮夾等獎品及監視器一組。認為被告等犯賭博罪，聲請以簡
易判決處刑。台灣南投地方法院撤銷同院簡易庭科刑判決，改判被告壬○○等十一人
（為十人之誤筆）無罪之理由，則謂扣案之喜從天降、滿貫大亨、水果森林、海紳士
、賓果連線、以君、車馬砲、超級櫻花、幸運葫蘆、百萬雄兵等電動機具，係經濟部
商品檢驗局准許出廠銷售於國內使用，有壬○○所提經濟部商品檢驗局檢驗合格書、
該局已查驗之申請表及經濟部函等件在卷，且依機具名稱使用說明書等項觀之，均不
在公告查禁之列。又遊藝場所陳列如電子鍋、音響、電熱器、隨身聽等獎品，其價值
均在二千元以下，有壬○○所提之供兌換商品廠商開立之估貨單及統一發票影本可證
，則上開遊藝場之營業方式，自形式觀之，乃合於經濟部所頒「電子遊藝場業輔導管
理規則」之規定。而被告辛○○、己○○、丁○○等人乃受僱於該遊藝場工作，被告
庚○○僅係出租場地予壬○○經營該遊藝場，或縱認其與被告壬○○係合夥經營遊藝
場，惟該遊藝場之營業未悖於主管機關之管理規則已如前述，其餘被告只是在政府許
可營業已二年餘之遊藝場內玩樂。均係本於社會信賴感之自由行為，被告等人所辯無
犯罪之認識均堪採信。再查上開遊藝場內僱客所贏之分數，可換代幣，代幣無使用之
時間，固據辛○○在檢、警偵訊時供述在卷，惟代幣僅能在上開遊藝場繼續供打電動
玩具之用，並無其他用途，無論輸贏，僅在能否繼續玩電動玩具而已，殊與一般財產
或其他經濟利益有異，實難認係屬財物，既無財物之輸贏，自不構成賭博罪行，尚難
遽以賭博罪繩之。又無其他證據足認被告等有以上開「遊藝場輔導管理規則」為掩飾
，而以取巧之方式犯罪，是被告等犯罪不能證明，原審未予詳察，徒以代幣係屬財物
，且查扣之財物價值甚高論罪科刑，尚嫌速斷，應予撤銷改判無罪云云。
經卷查被告甲○○、戊○○在警局均供稱兌換獎品之次數及數量不限制（八八年偵字
第一五一八號卷十二頁、八八年偵字第一七○四號卷十一頁），己○○在局亦供稱獎
品有洋煙、洋酒、對錶等擺在櫃台內上，以累計的彩票總和，換取獎品，亦未說不可
超過二千元（八八年偵字第一七○四號卷第七頁），其他被告亦供稱贏得之代幣，可
兌換彩票，以彩票兌換獎品。足見被告在遊藝場賭博輸贏後兌換之獎品，並不限於價
值在二千元以內，亦與經濟部所公布之「電子遊藝場業輔導管理規則」之規定不符，
自應成立刑法上之賭博罪。又命令之位階在法律之下，命令與法律牴觸者，應屬無效
，為憲法第一百七十二條所規定。刑法乃經立法機關通過，總統公布之法律，其第二
百六十六條第一項，除以供人暫時娛樂之物為賭者列為除外規定之外，並無以二千元
以下價值之物為賭，不構成該罪之除外規定。經濟部「遊藝場業輔導管理規則」僅為
一行政機關命令，規定電子遊藝場業得提供獎品供人兌換或直接操作取得，每次兌換
或操作取得之價值，不得超過二千元，且不得以累計方式兌換價值超過二千元之獎品
。該規定乃限縮刑法賭博罪適用之範圍，與刑法之規定相牴觸，依上開憲法規定，該
命令自屬無效，不應引為裁判之基礎。且同一案情之彭鼎好部分，業經台灣高等法院
台中分院八十八年度上易字第一九四七號判決判處賭博罪刑確定。又姑不論經濟部公
布之「遊藝場業輔導管理規則」規定，經營遊藝場業，得設兌換價值二千元以下獎品
等情與法律規定有無牴觸，但贏得積分兌獎無有上限，仍應構成刑法賭博罪，亦有最
高法院八十五年台非字第一一七號判決可資參照。本件被告戊○○、甲○○既供兌換
獎品沒有上限，其他被告在偵查中並無兌換獎品有若干上限之說明，顯見賭博輸贏兌
換之獎品，並未限制在二千元以內。原判決法院引用經濟部之「遊藝場業輔導管理規
則」為判決基礎，而排斥刑法第二百六十六條第一項賭博罪規定之適用，自屬不適用
法律之違背法令。案經確定，合依刑事訴訟法第四百四十一條、第四百四十三條提起
非常上訴，請將該判決違背法令部分撤銷，以資糾正」等語。
本院按非常上訴旨在糾正法律上之錯誤，藉以統一法令之適用，不涉及事實認定問題
，故非常上訴審應以原判決確定之事實為基礎，僅就原判決所認定之犯罪事實，審核
適用法令有無違誤；本件原判決以檢察官公訴意旨略稱：被告壬○○、庚○○僱請己
○○、辛○○為會計，丁○○為現場開分員，自民國八十八年一月間起，至八十八年
三月十一日止，在南投縣草屯鎮○○路一四五號親子遊藝場之公眾得出入之場所，擺
設電動賭博機具與不特定之人賭博財物，參與賭博之人，每人以新台幣（下同）五比
一之方式換取代幣，輸贏一至數百倍不等。賭客若贏，可將贏得之分數，以上述比率
之方式兌換代幣，或贏得彩券而據以換取文具或獎品，並以之為業；先於同年一月二
十五日二十時三十分許，賭客彭鼎好、戊○○及癸○○等人玩賭時，經警當場查獲，
並扣得電動賭博機具ＩＣ板三十八塊、賭資三千七百七十元、代幣四萬零三十枚、彩
票一千八百張、電子鍋等獎品及監視器四組等物，次於同年三月十一日十九時許，賭
客乙○○、丙○○及甲○○等人玩賭時，為警當場查獲，並扣得電動賭博機具二十一
台、ＩＣ板二十一塊、賭資七千三百七十五元、代幣六百枚、帳冊、皮夾等獎品及監
視器一組等物，案經南投縣警察局草屯分局報請台灣南投地方法院檢察署檢察官聲請
簡易判決處刑，因認被告壬○○、庚○○、辛○○、己○○、丁○○等人涉犯刑法第
二百六十七條之常業賭博罪嫌，被告丙○○、乙○○、甲○○、戊○○、癸○○等人
涉犯刑法第二百六十六條第一項之賭博罪嫌；經審理結果，認扣案之電動玩具係經濟
部商品檢驗局准許出廠銷售之機具，不在公告查禁之列，又該遊藝場內陳列之電子鍋
、音響、電熱器、隨身聽等獎品，價值均在二千元以下，符合經濟部所頒「電子遊藝
場業輔導管理規則」之規定，依行政法上行政指導之理論，可認欠缺侵害性之社會相
當性行為，被告等均無犯罪之認識；因而撤銷第一審分別論處被告等上開賭博罪刑之
簡易判決，改判諭知被告等均無罪。經查原判決既認定上開「電子遊藝場業輔導管理
規則」係經濟部依法所頒布，被告等因信賴該管理規則並非無效之規則而為本件被訴
之行為，即欠缺本件犯罪故意，因而改判諭知被告等均無罪，此有無犯罪故意之認定
，乃屬事實審法院事實認定之範疇，此部分非常上訴意旨復未依據卷內資料具體指摘
原判決所認定被告等欠缺賭博犯罪故意如何與其適用之證據或卷內資料不符。另查被
告甲○○、戊○○等於警訊固供承：兌換獎品之次數及數量不限制，被告己○○於警
訊亦未曾供稱累計之彩票換獎時，不可超過二千元；惟除甲○○、戊○○、己○○上
開自白外非常上訴意旨並未依據卷內資料指出有何補強證據足以證明上開被告等之自
白與事實相符，自尚不足據以論罪科刑，故原判決改判諭知被告等均無罪，尚非可認
為違法，從而非常上訴即難謂為有理由，應予駁回。至非常上訴意旨所謂經濟部公布
之「遊藝場業輔導管理規則」與法律規定相牴觸應屬無效一節，因原判決係以被告等
均欠缺犯罪之故意（認識），故認皆不成立上開賭博罪名，從而該規則是否觸法無效
，即無再行審究之必要，又所引本院八十五年度台非字第一一七號判決，與本件論斷
情節有異，無援用餘地，附為指明。
據上論結，應依刑事訴訟法第四百四十六條，判決如主文。
中      華      民      國     九十     年      一      月     十二     日
                              最高法院刑事第一庭
                                  審判長法官  施  文  仁
                                        法官  張  淳  淙
                                        法官  林  永  茂
                                        法官  蕭  仰  歸
                                        法官  洪  明  輝
      右正本證明與原本無異
                                              書  記  官
中      華      民      國     九十     年      一      月     十七     日


司法院資訊處製作；財團法人民間司法改革基金會備份。
